【裁判字號】    89,上易,84
【裁判日期】    890718
【裁判案由】    侵權行為損害賠償
【裁判全文】
臺灣高等法院臺南分院民事判決  八十九年度上易字第八十四號  Ｊ
      上  訴  人  甲  ○  ○
      被上訴人    乙  ○  ○
                  丙      ○.
右當事人間請求侵權行為損害賠償事件，上訴人對於臺灣嘉義地方法院中華民國八十
九年一月三十一日第一審判決（八十八年度訴字第九六○號）提起上訴，本院判決如
左：
      主      文
原判決關於命上訴人給付被上訴人乙○○超過新台幣捌萬元，給付被上訴人丙○超過
新台幣捌萬捌仟肆佰參拾壹元部分，及該部分假執行之宣告暨訴訟費用之裁判（除確
定部分外）均廢棄。
右開廢棄部分，被上訴人等在第一審之訴及其假執行之聲請均駁回。
其餘上訴駁回。
第一、二審訴訟費用（除確定部分外）由上訴人負擔五分之四，餘由被上訴人等負擔
。
      事      實
甲、上訴人方面：
 一、聲明：求為判決：
（一）原判決關於不利於上訴人部分均廢棄。
（二）右開廢棄部分，被上訴人等在第一審之訴及假執行之聲請駁回。
 二、陳述：除與原判決記載相同者，予以引用外，補稱：
（一）上訴人係為車禍之事與被上訴人等理論，當時並無持筍刀柄毆打他們，反而是
      被上訴人等及其子廖本清、廖本勝等四人持棍子毆打上訴人，致造成上訴人受
      傷，至於被上訴人等所受之傷乃當時被其自己人打到所致。
（二）上訴人對被上訴人等所提出之醫藥費收據並無意見，惟上訴人亦受有傷害，且
      有不能工作之損失，渠等請求精神慰撫金之金額顯然過高。
乙、被上訴人方面：
 一、聲明：均求為判決駁回上訴。
 二、陳述：除與原判決記載相同者，予以引用外，補稱：
（一）按因犯罪而受損害之人，於刑事訴訟程序得附帶提起民事訴訟，對於被告及依
      民法負賠償責任之人，請求回復其損害；刑事訴訟法第四百八十七條第一項定
      有明文。
（二）上訴人前因與訴外人即被上訴人之子廖本清所駕駛之車輛發生擦撞，事後雙方
      達成和解，約定應由上訴人賠償汽車修理之費用。嗣因上訴人拖欠未償還，被
      上訴人乙○○乃於民國（下同）八十八年三月六日下午五時四十分許，帶同被
      上訴人丙○、其子廖本勝等至嘉義縣大林鎮過溪里崎頭七十五號上訴人住處與
      其理論；後雙方一言不合遂起爭執，上訴人竟進而持筍刀柄、鋤頭柄及磚頭等
      物毆打被上訴人等。致被上訴人丙○因之受有頭部外傷併腦挫傷、腦震盪、左
      肩及左前臂挫傷；另被上訴人乙○○亦受有右手撕裂傷、挫傷、右肘挫傷及右
      肩挫傷等傷害。
（三）上訴人之前揭傷害行為業經臺灣嘉義地方法院及台灣高等法院台南分院判處拘
      役五十日，如易科罰金，以三百元折算一日確定在案，上訴人自應賠償其所受
      之損害及精神慰撫金。
（四）上訴人因發生車禍在先，拒不賠償；還持兇器打人，致被上訴人丙○因而受有
      重傷，且渠等精神倍感痛苦。爰請求上訴人應賠償被上訴人丙○醫藥費用八千
      四百三十一元及精神慰撫金五十九萬一千五百六十九元，另賠償被上訴人乙○
      ○精神慰撫金六十萬元。
 三、證據：援用於原審所提之證據。
丙、本院依職權調閱本院八十八年度上易字第二一六一號（包括台灣嘉義地方法八十
    八年度易字一○○六號、台灣嘉義地方法院檢察署八十八年度偵字第四三四五號
    、第五一四四號）傷害刑事案件偵審案卷。
      理      由
一、本件被上訴人起訴主張：因上訴人拖欠其子廖本清之汽車修理費，被上訴人乙○
    ○乃於八十八年三月六日下午五時四十分許，帶同被上訴人丙○、其子廖本勝至
    嘉義縣大林鎮過溪里崎頭七十五號上訴人住處與其理論。嗣雙方一言不合遂起爭
    執，上訴人竟進而持筍刀柄、鋤頭柄及磚頭等物毆打被上訴人等。致被上訴人丙
    ○因之受有頭部外傷併腦挫傷、腦震盪、左肩及左前臂挫傷；另被上訴人乙○○
    則受有右手撕裂傷、挫傷、右肘挫傷及右肩挫傷等傷害。被上訴人丙○因前開傷
    害而支出醫藥費用；且被上訴人等因受前揭傷害，精神倍感痛苦。爰本於侵權行
    為之法律關係，求為判命上訴人應給付被上訴人被上訴人丙○醫藥費用八千四百
    三十一元及精神慰撫金五十九萬一千五百六十九元，另給付被上訴人乙○○精神
    慰撫金六十萬元，及其法定遲延利息等語（原審判決上訴人應給付被上訴人丙○
    一十萬八千四百三十一元，給付被上訴人乙○○十萬元，及均自八十八年十月六
    日起至清償日止，按年息百分之五計算之利息，而駁回被上訴人等其餘之訴。茲
    上訴人就其敗訴部分提出上訴，至於被上訴人等就其敗訴部分則均未聲明不服而
    確定）。
二、上訴人則以：其係為車禍之事與被上訴人等理論，當時並無持筍刀柄毆打他們，
    反而是被上訴人等及其子廖本清、廖本勝等四人持棍子毆打上訴人，致造成上訴
    人受傷。上訴人對被上訴人所提出之醫藥費收據並無意見，惟上訴人亦受有傷害
    ，且有不能工作之損失，故被上訴人等請求之精神慰撫金金額顯然過高等語，資
    為抗辯。
三、查本件被上訴人等主張因上訴人拖欠其子廖本清之汽車修理費，被上訴人乙○○
    乃於八十八年三月六日下午五時四十分許，夥同被上訴人丙○、其子廖本勝至嘉
    義縣大林鎮過溪里崎頭七十五號上訴人住處與其理論。嗣雙方一言不合遂起爭執
    ，上訴人竟進而持筍刀柄、鋤頭柄及磚頭等物毆打被上訴人等；致被上訴人丙○
    因之受有頭部外傷併腦挫傷、腦震盪、左肩及左前臂挫傷；另被上訴人乙○○則
    受有右手撕裂傷、挫傷、右肘挫傷及右肩挫傷等傷害之事實，已據被上訴人等於
    於原審及本院審理時陳述在卷，並有其所提出之嘉義「盧亞人醫院」及「朱外婦
    產科醫院」所出具之診斷證明書影本共三份在卷可憑（原審訴字卷第四十三至四
    十四、四十六頁）；另上訴人確已因前揭所犯傷害罪之犯行，經臺灣嘉義地方法
    院判處拘役五十日，如易科罰金，以三百元折算一日，並經本院刑事庭判決上訴
    駁回確定在案；亦有本院八十八年度上易字第二一六一號及台灣嘉義地方法八十
    八年度易字一○○六號刑事判決書各一份在卷可參，並經本院調閱本院八十八年
    度上易字第二一六一號（包括台灣嘉義地方法八十八年度易字一○○六號、台灣
    嘉義地方法院檢察署八十八年度偵字第四三四五號、第五一四四號）傷害刑事案
    件偵審卷宗查明無訛，自屬真實。
四、至上訴人雖為前揭情詞之抗辯，惟此非僅為被上訴人等所堅決否認；且查上訴人
    確有於八十八年三月六日下午五時四十分許，在其住處為汽車修理費之事與被上
    訴人等發生爭執，竟進而持筍刀柄、鋤頭柄及磚頭等物毆打被上訴人等；致被上
    訴人丙○因之受有頭部外傷併腦挫傷、腦震盪、左肩及左前臂挫傷；另被上訴人
    乙○○則受有右手撕裂傷、挫傷、右肘挫傷及右肩挫傷等傷害之事實，已據被上
    訴人等於於原審及本院審理時陳述在卷，並有其所提出之前揭嘉義「盧亞人醫院
    」及「朱外婦產科醫院」之診斷證明書影本共三份在卷可參。而證人即當時在場
    目睹之李蘇採玉於前揭刑事案件原審審理時亦證稱：「我是與朋友楊明麗在甲○
    ○家談藥的事，坐了約半小時，而乙○○、丙○與廖本勝三人去他家門口，叫他
    出來，我叫甲○○不要出去，出去一定會打起來，甲○○還是出去，就打起來了
    ，甲○○還被壓在下面」等情在卷（見本院調借之原審八十八年度易字一○○六
    號卷第二十七頁）；且被上訴人丙○於前揭刑事案件警訊中已自承：「‧‧於是
    我與我丈夫及甲○○三人便胡亂拉扯互打一會兒‧‧」（見本院調借之於前揭刑
    事案件警卷第十一頁）等語無訛；再參以被上訴人乙○○、丙○及訴外人廖本清
    、廖本勝等四人亦確因於前揭時地共同傷害上訴人之身體，而經臺灣嘉義地方法
    院各判處拘役五十日，如易科罰金，以三百元折算一日，並經本院刑事庭判決均
    上訴駁回確定在案；且被上訴人丙○因之所受之傷害，厥為頭部外傷併腦挫傷、
    腦震盪等傷害，衡情若非確有其事，豈有自傷如斯嚴重以察；顯見上訴人確有於
    事發當時，與被上訴人等發生相互毆打之行為，殆無疑義。從而上訴人辯稱：當
    時其並無持筍刀柄等物毆打他們，反而是被上訴人等及其子廖本清、廖本勝等四
    人持棍子共同毆打上訴人云云，顯不足採。
五、按因故意或過失，不法侵害他人之權利者，負損害賠償責任；又不法侵害他人之
    身體、健康、名譽或自由者，被害人雖非財產上之損害，亦得請求賠償相當之金
    額；另負損害賠償責任者，除法律另有規定或契另有訂定外，應回復他方損害發
    生前之原狀；不能回復原狀或回復顯有重大困難者，應以金錢賠償其損害；至以
    支付金錢為標的者，債權人得請求依法定利率計算之遲延利息；另當事人主張有
    利於己之事實者，就其事實有舉證之責任；民法第一百八十四條第一項前段、第
    一百九十五條第一項前段、第二百十三條第一項、第二百十五條、第二百三十三
    條第一項及民事訴訟法第二百七十七條分別定有明文。次按慰藉金之賠償以人格
    權遭受侵害，使精神上受有痛苦為必要，至其核給之標準固與財產上損害之計算
    不同，惟非不可斟酌雙方身分、資力與加害程度，及其他各種情形核定相當之數
    額（最高法院五十一年台上字第二二三號判例參照）。查本件上訴人確有於八十
    八年三月六日下午五時四十分許，在其住處為汽車修理費之事與被上訴人等發生
    爭執，竟進而持筍刀柄、鋤頭柄及磚頭等物毆打被上訴人等；致被上訴人丙○因
    之受有頭部外傷併腦挫傷、腦震盪、左肩及左前臂挫傷；另被上訴人乙○○則受
    有右手撕裂傷、挫傷、右肘挫傷及右肩挫傷等傷害，已如前述。從而被上訴人等
    本侵權行為之法則，請求上訴人應賠償其因受有前揭傷害所受之損失，自屬有據
    ；茲就被上訴人等請求之損害賠償金額是否可採，分項審酌如下：
（一）醫療費用部分：本件被上訴人丙○主張其於八十八年三月六日下午五時四十分
      許，在嘉義縣大林鎮過溪里崎頭七十五號上訴人住處與其理論時。因雙方一言
      不合遂起爭執，上訴人竟進而持筍刀柄、鋤頭柄及磚頭等物毆打被上訴人；致
      被上訴人丙○因之受有頭部外傷併腦挫傷、腦震盪、左肩及左前臂挫傷等傷害
      ，而至嘉義「盧亞人醫院」及「朱外婦產科醫院」治療，共花費醫療費用八千
      四百三十一元之事實，已據原告於本院審理時陳述在卷，並有其所提出之嘉義
      「盧亞人醫院」醫療費用收據影本二紙及「朱外婦產科醫院」醫療費用收據影
      本一紙在卷可參（原審訴字卷第四十至四十二頁），且為上訴人於本院審理時
      所不爭執，並為治療上所必需之醫療項目，自屬真實。因之，被上訴人丙○此
      部分請求上訴人應賠償其醫療費用八千四百三十一元，自屬有據。
（二）精神慰藉金部分：本件被上訴人丙○乃受有頭部外傷併腦挫傷、腦震盪、左肩
      及左前臂挫傷；而被上訴人乙○○則受有右手撕裂傷、挫傷、右肘挫傷及右肩
      挫傷等傷害，已如前述。衡情渠等精神因之而受有痛苦，當不言可喻。從而本
      件被上訴人等本於侵權行為之法則，請求上訴人應賠償其非財產上之損失，自
      屬有據。經查上訴人為小學畢業，現以從事農作為業；至於被上訴人乙○○乃
      小學肄業之程度，被上訴人丙○則不識字，現亦以從事農作為業；已據兩造於
      於前揭刑事案件警訊中陳述在卷；本院斟酌兩造之教育程度、身份、地位、經
      濟能力、上訴人所受之刑罰制裁、犯罪後之情況及被上訴人因此遭受精神上痛
      苦之程度等一切情狀，應認被上訴人等請求上訴人賠償其非財產上之損害各於
      八萬元之範圍內為適當，至於超過（即被上訴人乙○○、丙○各為二萬元）之
      部分，尚嫌過高，難謂正當。
六、綜上所述，被上訴人等因本件傷害本於侵權行為之法律關係，請求上訴人應給付
    被上訴人丙○八萬八千四百三十一元（即80000＋8431＝88431），另應給付被上
    訴人乙○○八萬元，及均自起訴狀繕本送達之翌日即八十八年十月六日起至清償
    日止，按年息百分之五計算之利息部分，為有理由，應予准許。至逾此部分所為
    之請求（即被上訴人乙○○為五十二萬元、被上訴人丙○為五十一萬一千五百六
    十九元），均無理由，應予駁回。原審就超過上開應准許部分為上訴人敗訴之判
    決，自有未洽，上訴人上訴意旨就此部分指摘原判決此部分不當，求予廢棄改判
    ，為有理由。至於上開應准許部分，原審為被上訴人等勝訴之判決，核無違誤，
    上訴人上訴意旨，就此部分仍執陳詞，指摘原判決不當，求予廢棄，為無理由，
    應駁回其上訴。
七、又本件待證事實已臻明確，兩造其餘攻擊防禦方法及舉證，對判決之結果已不生
    影響，爰不一一詳為審酌，併此敘明。
八、據上論結，本件上訴為一部有理由，一部無理由，依民事訴訟法第四百五十條、
    第四百四十九條第一項、第七十九條、第八十五條第一項前段但書，判決如主文
    。
中      華      民      國    八十九    年      七      月    十八      日
                                    臺灣高等法院臺南分院民事第四庭
~B1審判長法官  王    惠    一
~B2      法官  蘇    清    恭
~B3      法官  張    世    展
右為正本係照原本作成。
不得上訴。
中      華      民      國    八十九    年      七      月    十九      日
~B法院書記官  廖    英    琇


司法院資訊處製作；財團法人民間司法改革基金會備份。
